【裁判字號】    96,訴,3062
【裁判日期】    970527
【裁判案由】    原住民族工作權保障法
【裁判全文】
臺北高等行政法院判決
                                     96年度訴字第03062號
                              .
原      告  福懋興業股份有限公司
代  表  人  甲○○（董事長）
訴訟代理人  何立斌  律師
被      告  行政院原住民族委員會
代  表  人  乙○○○○○（主任委員）
訴訟代理人  丙○○
上列當事人間因原住民族工作權保障法事件，原告不服行政院中
華民國96年7 月17日院臺訴字第0960088361號訴願決定，提起行
政訴訟，本院判決如下：
    主  文
原告之訴駁回。
訴訟費用由原告負擔。
    事  實
一、事實概要：
    原告於民國（下同）91年至93年間，依據政府採購法規定，
    標得中華電信股份有限公司雲林營運處之「無鉛汽油加油票
    （面額100 元）7,000 張」（履約期間為91年12月2 日至92
    年12月11日）、雲林縣斗六市公所之「斗六市清潔隊高級柴
    油採購」（履約期間為92年1 月1 日至92年12月31日）、中
    華電信股份有限公司南臺中營運處之「汽油券」（履約期間
    為92年3 月21日至92年3 月27日）、中華電信股份有限公司
    雲林營運處之「無鉛汽油加油票（面額100 元）1,130 張」
    （履約期間為92年8 月19日至92年8 月27日）、中華電信股
    份有限公司雲林營運處之「無鉛汽油加油票（面額50元）2,
    280 張」（履約期間為93年7 月22日至93年8 月3 日）等5
    件採購案（下稱系爭採購案），惟於91年12月2 日起至93年
    8 月3 日止之履約期間內，其僱用員工總人數逾100 人，進
    用原住民人數卻未達原住民族工作權保障法第12條第1 項法
    定標準，被告乃以95年12月19日原民衛字第0950041371號處
    分書追繳原告原住民就業代金新臺幣（下同）10,133,904元
    。原告不服，提起訴願，被告依據其提供之證物重行審酌後
    ，仍認原告有未足額僱用法定最低原住民人數之事實，惟履
    約期間部分則與原認定有所不同，遂自行以96年2 月27日原
    民衛字第0960006749號處分書將上開處分撤銷，並重新核算
    須繳納代金為9,282,240 元（下稱原處分），隨後行政院並
    以96年4 月16日院臺訴字第0960083862號訴願決定諭知不受
    理。原告仍表不服，就中華電信股份有限公司雲林營運處之
    「無鉛汽油加油票（面額100 元）7,000 張」及「無鉛汽油
    加油票（面額50元）2,280 張」2 件採購案部分，主張僅為
    單純之油品現物買賣，訂約至履約期間皆屬短暫，未有增添
    人力之必要，硬性要求廠商於數日之履約期間內招募、僱用
    原住民員工，實徒增廠商困擾；系爭採購案之履約單位為其
    所屬位於雲林縣斗六市地區之加油站及臺中文心路加油站，
    本案即應以該2 地區之加油站為履約單位計算員工人數，而
    該2 地區之加油站員工未逾100 人，應無政府採購法第98條
    及原住民族工作權保障法第12條規定之適用；其主要營業項
    目為紡織、染整及化學纖維製造、販賣，經營加油站販賣油
    品僅為一部分之營業項目，與油品販賣有關之員工約為1,20
    0 餘人，僅佔其總員工數約5 分之1 ，原告油品相關部門員
    工共1,200 餘人，有18人為原住民，該比率顯符合政府採購
    法及原住民族工作權保障法之規定；原處分誤以決標日為履
    約起始日，其採購履約期間之總和僅1 年又1 月餘，且92年
    間3 件得標案之履約期間重疊，應僅以92年1 月1 日至12月
    31日計算之；其5 件得標案之契約總額僅約4,500,000 元，
    所獲毛利總額僅約360,000 元，被告卻命繳納高於毛利30倍
    之代金9,282,240 元，顯不符比例原則；又原告多次對外招
    募原住民員工，並參加各縣市政府所舉辦專為原住民所舉辦
    或於原住民地區之招募活動，然均因無人報名致未能順利招
    募，並非完全可歸責於原告云云，提起訴願，亦遭決定駁回
    ，遂提起本件行政訴訟。
二、兩造聲明：
（一）原告聲明：
    1.原處分關於命原告繳納代金部分及訴願決定均撤銷。
    2.訴訟費用由被告負擔。
（二）被告聲明：
    1.駁回原告之訴。
    2.訴訟費用由原告負擔。
三、兩造之爭點：
（一）原告主張之理由：
    1.系爭5 件採購案皆為單純之油品現物買賣，應不適用政府
      採購法第98條及原住民族工作保障法第12條之規定：按政
      府採購法第98條及原住民族工作保障法第12條之立法意旨
      ，應在於考量廠商因採購得標，於履約期間有增添人力之
      必要或增加工作機會，為保障原住民族之工作權，故規定
      保留其中一定比率予原住民族。查原告於本件所得標之5
      項採購，均僅為單純之油品現物買賣，由原告提供既有之
      加油票、加油券予採購機關，而並未涉及商品訂製、生產
      等程序，且非須長期提供勞務之工程承攬，既未有增添人
      力之必要，亦無增加工作機會，是應與前揭政府採購法與
      原住民族工作保障法立法意旨所欲規範之情形有別，應無
      前揭規定之適用，始符其立法意旨。況系爭5 項採購既均
      為單純之油品現物買賣，由原告於訂約後隨即提供現成既
      有之加油票、加油券予採購機關，其訂約至履約之期間皆
      甚為短暫，倘認此類履約期間僅數日之現物買賣亦須適用
      前揭政府採購法與原住民族工作保障法之規定，硬性要求
      廠商於數日之履約期間內招募、僱用原住民族員工，則將
      因所需招募者均為臨時性質，不僅恐造成招募上之困難，
      徒增廠商困擾，且亦難達到原住民族工作保障法第1 條所
      定促進原住民就業、保障原住民工作權及經濟生活之立法
      目的，實屬有害而無益，足見履約期間甚短（通常僅數日
      ）之現物買賣應非上開法文之立法意旨所欲規範者至明。
    2.縱認單純之現物買賣應適用前揭政府採購法及原住民族工
      作保障法之規定（原告否認之），惟原告應無違反該二規
      定之情事：
      (1)查中華電信股份有限公司雲林營運處無鉛汽油加油票採
        購案，及雲林縣斗六市公所清潔隊高級柴油採購案，雖
        係以原告名義簽約，然實際履約單位為原告所屬位於雲
        林縣斗六市地區之加油站（包括福懋鎮南加油站、福懋
        雲林路加油站、福懋吉祥加油站、福懋斗六加油站、福
        懋百利加油站等），由該加油站將加油票或高級柴油分
        別販售予上開二單位。而中華電信南臺中營運處總務科
        汽油加油券採購案之實際履約單位為原告所屬之臺中文
        心路加油站，由該臺中文心路加油站直接將汽油加油券
        售予招標機關中華電信南臺中營運處。準以此觀，前揭
        5 項採購實際上均由該二地區之加油站執行履約事宜，
        若有所謂影響（原告仍否認之），亦僅影響該二地區加
        油站之人力需求及工作機會，且上開二地區之6 家加油
        站均以各自之統一編號營業、開立發票，各自向稅捐單
        位申報銷售額與稅額，足見該等加油站均為獨立營業之
        單位，是縱認本件5 採購案中單純之現物買賣應適用前
        揭政府採購法及原住民族工作保障法之規定，亦應以上
        開二地區之加油站為履約單位計算員工人數，始為恰當
        。而上開二地區之加油站員工均未逾100 人（履約單位
        即福懋鎮南加油站等5 家加油站員工總數亦未逾100 人
        ），尚未逾政府採購法第98條及原住民族工作保障法第
        12條所規定之人數，是應無須依該二法規定繳納代金。
      (2)又縱以原告公司整體觀之，原告公司之主要營業項目為
        紡織、染整及化學纖維製造、販賣，而經營加油站販賣
        油品僅為十餘種營業項目之其中一項，與油品販賣有關
        之員工約為1,200 餘人，僅佔原告公司總員工數約5 分
        之1 ，其餘部分均為與油品販賣事業毫無相關之紡織、
        染整等部門員工。且按前揭所述政府採購法第98條及原
        住民族工作保障法第12條之立法意旨，在於考量廠商因
        採購得標致有增添人力之必要或增加工作機會，為保障
        原住民族之工作權，故規定保留其中一定比率予原住民
        族。準此，原告公司因系爭5 項油品買賣之採購得標，
        若有所謂影響（原告仍否認之），至多僅影響原告公司
        內油品販賣部分之人力需求及工作機會，對於其他5 分
        之4 與油品毫無相關之紡織、染整、化學纖維製造販賣
        部分，並未有任何影響，倘以公司其他與油品販賣毫無
        相關之部門員工加入計算原住民員工比例，與前揭法文
        之立法意旨亦有未合。況因時代進步，企業經營型態之
        改變，目前國內許多大型企業、公司均採多角化經營，
        除其原本所營之主要項目外，尚跨足其他與本業毫無相
        關之業務，倘因該公司某項小部分營業項目取得政府採
        購，卻須以公司所有部門之全體員工計算僱用原住民員
        工比例，豈非與公平正義相悖，並與比例原則有違。立
        法者於立法當時未考量此種情形，致立法上有所疏漏，
        造成本件不當處分之情況，實賴司法實務就各方利益予
        以考量並加以解釋，以符公平正義及比例原則。並非如
        訴願決定所稱原處分乃依法行政，均依照系爭二法文之
        規定處理云云，即可置人民權益、公平正義及比例原則
        於不顧。而此類爭議早已存在許久，行政院更於去年度
        及今年度分別提出「政府採購法第98條條文修正草案」
        及「原住民族工作權保障法部分條文修正草案」，足見
        系爭二法確有許多瑕疵，實須檢討修正，益徵訴願決定
        及原處分以原告公司全體員工人數為計算代金之標準，
        容有不當。
    3.再退步言，縱認原告有所謂違反政府採購法第98條與原住
      民族工作權保障法第12條之情事（原告否認之），惟查原
      處分計算代金之期間有所違誤：
      (1)按「本法第九十八條…所稱履約期間，自訂約日起至廠
        商完成履約事項之日止。」政府採購法施行細則第107
        條第1 項後段定有明文。次按「前項及第十二條第三項
        之代金，依差額人數乘以每月基本工資計算。」、「前
        項代金之金額，依差額人數乘以每月基本工資計算；不
        足一月者，每日以每月基本工資除以三十計。」原住民
        族工作權保障法第24條第2 項及政府採購法施行細則第
        108 條第2 項亦規定甚明。
      (2)查原處分就代金之計算期間有所不當：
        中華電信公司雲林營運處無鉛汽油加油票（面額100
          元）7,000 張採購部分：依此項採購中由中華電信公
          司雲林營運處與原告所簽訂之材料採購契約及材料驗
          收紀錄/ 報告所示，此項採購之履約起始日（即簽約
          日期）為91年12月6 日（原處分誤以決標日91年12月
          2 日為履約起始日），而履約完成日（即交貨日）為
          同年月11日，是其履約期間顯然僅有6 日，而非原處
          分所認定之10日。
        雲林縣斗六市公所清潔隊高級柴油採購部分：依此項
          採購中由雲林縣斗六市公所與原告所簽訂之採購合約
          所示，本件之履約期間為92年度，計為1 年。
        中華電信公司南臺中營運處總務科庶務汽油券採購部
          分：此項採購之履約起始日為92年3 月21日，履約終
          止日為同年月27 日 ，履約期間計為7 日。
        中華電信公司雲林營運處無鉛汽油加油票（面額100
          元）1,130 張採購部分：此項採購之履約起始日為92
          年8 月19日，而履約終止日為同年月27日，是其履約
          期間僅有10日。
        中華電信公司雲林營運處無鉛汽油加油券（面額50元
          ）2,280 張採購部分：依此項採購由中華電信公司雲
          林營運處與原告所簽訂之材料採購契約及材料驗收紀
          錄/ 報告所示，此項採購之履約起始日（即簽約日）
          為93年7 月23日（原處分誤以決標日次日93年7 月22
          日為履約起始日），而履約完成日（即交貨日）為同
          年8 月3 日，是本件採購之履約期間僅有12日。
      (3)綜上，縱認原告有所謂違反政府採購法與原住民族工作
        權保障法之情事（原告否認之），惟依上開所述，原告
        於系爭5 項採購履約期間（即前揭政府採購法施行細則
        第107 條第1 項後段所定之自訂約日起至廠商完成履約
        事項之日止）應僅為1 年又18日（按：序號3 及序號4
        採購之履約期間與序號1 採購之履約期間相重疊，應僅
        以序號2 採購履約期間之92年度計算）。據此，原處分
        關於履約期間之計算，實有違誤甚明。
    4.另查，原告公司就系爭5 項得標之採購，其契約金額總和
      僅約4,500,000 元，而原告公司所能獲得之毛利總和僅約
      360,000 元，被告竟以原處分命原告應繳納高於契約金額
      總和逾2 倍及毛利總和將近30倍，金額高達9,282,240 元
      之代金，顯然不符比例原則。況代金之性質主要在於對原
      住民族未能因此獲得工作及收入之補償，而非對於廠商之
      積極性處罰，是原處分命原告繳納高於獲利數十倍之代金
      ，將致原告公司受有重大之損失，顯然亦有不當，且此應
      非立法者於立法當時之本意。
    5.末查，原告公司曾多次對外招募原住民員工，並曾參加各
      縣市政府所舉辦之勞工徵才活動，其中多場係專為原住民
      所舉辦或於原住民居住地區之招募活動，然均因無人報名
      致原告公司未能順利招募。準此，原告公司未能順利招募
      原住民員工實非完全可歸責於原告公司，然被告未通盤審
      酌，未考量原告未能符合規定之實際原因，即命原告應繳
      納鉅額之代金，顯然過於苛刻。
（二）被告主張之理由：
    1.法未區分或排除財物買受毋須比例僱用原住民：原告起訴
      稱系爭採購案均係單純油品現物買賣，應不適用政府採購
      法第98條及原住民族工作權保障法第12條規定，指摘被告
      硬性執法造成其招募困難、徒增困擾云云，惟查：
      (1)依政府採購法第2 條規定：「本法所稱採購，指工程之
        定作、財物之買受、定製、承租及勞務之委任或僱傭等
        。」同法第7 條規定：「本法所稱工程，指在地面上下
        新建、增建、改建、修建、拆除構造物與其所屬設備及
        改變自然環境之行為，包括建築、土木、水利、環境、
        交通、機械、電氣、化工及其他經主管機關認定之工程
        。本法所稱財物，指各種物品（生鮮農漁產品除外）、
        材料、設備、機具與其他動產、不動產、權利及其他經
        主管機關認定之財物。本法所稱勞務，指專業服務、技
        術服務、資訊服務、研究發展、營運管理、維修、訓練
        、勞力及其他經主管機關認定之勞務。採購兼有工程、
        財物、勞務二種以上性質，難以認定其歸屬者，按其性
        質所占預算金額比率最高者歸屬之。」故原告所標得之
        5 件油品加油票採購案等均屬採購法財物買受範圍，且
        法未拘束或限制原告僱用原住民之職務類別，原告應就
        內部人事編制及職務類缺於投標前自行考量風險損益，
        此亦與一般大眾對於有投得標資格者之合理期待無違。
      (2)次依政府採購法第98條規定：「得標廠商其於國內員工
        總人數逾一百人者，應於履約期間僱用身心障礙者及原
        住民，人數不得低於總人數百分之二，僱用不足者，除
        應繳納代金，並不得僱用外籍勞工取代僱用不足額部分
        。」另依原住民族工作權保障法第12條規定：「依政府
        採購法得標之廠商，於國內員工總人數逾一百人者，應
        於履約期間僱用原住民，其人數不得低於總人數百分之
        一。依前項規定僱用之原住民於待工期間，應辦理職前
        訓練；其訓練費用應由政府補助；其補助條件、期間及
        數額，由中央勞工主管機關另以辦法定之。得標廠商進
        用原住民人數未達第一項標準者，應向原住民族綜合發
        展基金之就業基金繳納代金。」等已明訂員工總人數逾
        100 人以上之得標廠商於履約期間之僱用義務，及未足
        額僱用之繳納代金義務，係屬立法者斟酌事項，顯見立
        法者希冀透過政府採購案提供弱勢族群更多就業機會，
        並未區分採購標案之類型、特性，亦未涉及增添人力與
        否及履約期間長短，故足額僱用原住民或未足額僱用繳
        納代金等方式均係以促進原住民族就業為最大目的，是
        原告指稱非為妥適。
      (3)況行政院公共工程委員會90年11月13日工程企字第9004
        4255號函已公告各單位及各縣市政府本法之施行，並諭
        示得標廠商未依規定足額進用原住民者，應繳納代金，
        並刊登於政府採購公報。是以，得標廠商標得政府採購
        案始有依法定比例足額僱用原住民之義務，原告實不得
        以其未注意自身權益而指摘被告之行政行為徒增其困擾
        或稱該法執行對原住民權益之保障有害而無益，於法無
        據。
    2.原住民族工作權保障法第12條第1 項、第3 項及政府採購
      法第98條關於僱用原住民之義務規定，於立法時已斟酌憲
      法第23條之規定，是合乎立法上之比例原則，原告再略以
      雖以其名義簽約，然實際履約單位係其所屬之加油站，且
      其經營之加油站販賣油品僅為原告公司主要營業項目中之
      其中一項，故不得以全體員工數計算僱用原住民之比例，
      並有違比例原則，惟查：
      (1)按政府採購法第98條及原住民族工作權保障法第12條規
        定，依政府採購法得標之廠商於國內員工總人數逾百人
        者，應於履約期間僱用身心障礙者及原住民。另依政府
        採購法施行細則第107 條第1 項規定：「本法第九十八
        條所稱之國內員工總人數，依身心障礙者保護法施行細
        則第十二條第一項辦理，本法第31條之各級政府機關、
        公、私立學校、團體及公、民營事業機構員工總人數之
        計算方式，以勞工保險局、中央信託局所統計各該機關
        、學校、團體或機構每月一日參加勞保、公保人數為準
        。」是以，立法已明文以得標廠商每月一日之加保人數
        作為僱用原住民比例計算之基礎，非以實際執行人數或
        營業項目人數作為計算基礎，原告所稱於法無據。
      (2)按憲法增修條文第10條第12項規定：「國家應依民族意
        願，保障原住民族之地位及政治參與，並對其教育文化
        、交通水利、衛生醫療、經濟土地及社會福利事業予以
        保障扶助並促其發展，其辦法另以法律定之。對於澎湖
        、金門及馬祖地區人民亦同。」再按司法院釋字第593
        號解釋：「國家基於一定之公益目的，對特定人民課予
        繳納租稅以外之金錢義務，涉及人民受憲法第15條保障
        之財產權，其課徵目的、對象、額度應以法律定之，或
        以法律具體明確之授權，由主管機關於授權範圍內以命
        令為必要之規範。該法律或命令規定之課徵對象，如係
        斟酌事物性質不同所為之合目的性選擇，其所規定之課
        徵方式及額度如與目的之達成具有合理之關聯性，即未
        牴觸憲法所規定之平等原則與比例原則。」又立法機關
        為確保人民財產權，並兼顧他人自由與公共利益之維護
        ，得在符合憲法第23條比例原則之範圍內，制定法律或
        明確授權行政機關訂定法規命令。
      (3)審查原住民就業代金於立法之初，即希冀透過政府採購
        方式給予弱勢團體更多就業機會，特課與達一定規模得
        標廠商僱用原住民之公法上義務；另手段係以代金繳納
        取代未足額僱用原住民之法律效果，且立法設計上以最
        低基本工資作為代金之計算基準，並規定國內員工總人
        數逾100 人之廠商於履約期間內方具此等義務，已屬侵
        害最小；又原處分之目的係以扶助原住民就業，手段係
        課與僱用原住民或繳納代金之義務，手段有助於目的之
        達成。準此，僱用原住民義務之規範實質上合乎比例原
        則之三內涵，原告之主張並無理由。
    3.履約期間之認定係以契約雙方約定為準，並無違誤。原告
      再以標案履約期間有異，主張原處分計算有違誤，惟查：
      (1)被告逐案查證履約起迄，惟實際履約狀況相異，略有訂
        約在前、訂約在後等情事，適用法規有疑義，為維護廠
        商權益，爰以95年10月2 日原民衛字第0950032102號函
        詢主管機關工程會，該會以95年10月12日工程企字第09
        500384050 號函回復應以契約明訂之履約期間認定之。
      (2)查標案序號1 之履約交貨期間係自決標日起10天內交清
        至91年12月12日止，招標機關提供之履約起始日亦為決
        標日91年12月02日，蓋因其提前履約完成，有驗收紀錄
        在案，故履約期間為「91年12月02日至91年12月11日」
        。至標案序號4 、5 均為序號2 履約期間「92年1 月1
        日至92年12月31日」所含括，故不另計。另序號5 契約
        明文履約期限係自決標次日起30天內交清至93年8 月20
        日止，其決標日為93年7 月21日，提前履約完成日為93
        年8 月3 日，故履約期間為「93年7 月22日至93年8 月
        3 日」，故被告計算履約期間並無違誤可言。
    4.原處分屬羈束處分，是被告對於代金計算並無裁量空間，
      自與比例原則無悖原告又主張應繳納代金高於採購契約金
      額，顯不符比例原則，致其有重大損失，惟查：
      (1)查行政上之比例原則係國家為達特定目的而採取某一種
        方法或措施，必須符合適當性、必要性及狹義比例原則
        ，亦即係規範行政機關有多種合目的之措施時，需選擇
        侵害最小、與所欲達成之目的比例相當，此明定於行政
        程序法第7 條之規範。
      (2)惟按原住民族工作權保障法第24條第2 項及政府採購法
        施行細則第108 條第2 項規定：「代金之金額，依差額
        人數乘以每月基本工資計算；不足一月者，每日以每月
        基本工資除以三十計。」職此，法規並未賦予被告對於
        計算代金標準有裁量空間，即當法律規定之特定構成要
        件事實存在時，即應為特定法律效果之行為，並無權選
        擇作為或不作為，或選擇作成不同法律效果之處分，係
        屬於羈束處分，並無多種合目的之措施可選擇，是無上
        開比例原則之適用。故廠商依政府採購法得標者，依法
        即負有僱用法定比例原住民或繳納代金之義務，不得因
        未注意自身權益而稱致重大損失，況被告並無裁量或減
        免代金數額之權限，自不得以其獲利與否作為免除僱用
        義務或繳納代金之理由，與法尚有未洽。
    5.代金係屬特別公課，與行政罰有間原告末主張曾多次對外
      招募人力，未能順利招募實非完全可歸責，惟查：
      (1)按司法院釋字第426 號解釋，特別公課係對義務人課予
        繳納金錢之負擔，其徵收目的、對象、用途自應以法律
        定之，原住民族工作權保障法第12條、政府採購法第98
        條即為相關規定。又已開徵部分之費率類別，既由主管
        機關依預算法之規定，設置單位預算「原住民族綜合發
        展基金」加以列明，編入中央政府年度總預算，經立法
        院審議通過後實施，與憲法尚無違背。至主管機關徵收
        費用後，妥為管理運用，符合立法所欲實現之輔導原住
        民就業政策目標，並無悖離徵收之目的。
      (2)得標廠商違反法律上應僱用原住民之義務者，依原住民
        族工作權保障法第12條、政府採購法第98條等規定應向
        原住民族綜合發展基金之就業基金繳納代金，係國家為
        一定政策目標之需要，對於有特定關係之國民所課徵之
        公法上負擔，並限定其課徵所得之用途，性質上屬於特
        別公課，故對於依採購法得標達一定規定之廠商此等具
        有特定關係之人，就依其未足額僱用人數及採購案履約
        期間為計算，所課徵之公法上負擔，並限定課徵所得之
        用途，不以故意、過失為要件，究與行政罰有別。是凡
        合於法規構成件者，不問故意或過失，均依法負有僱用
        原住民或繳納代金之義務。
    6.綜上所述，原告之訴顯然無理由。
   理  由
一、原告主張：原告於本件所得標之5 項採購，均僅為單純之油
    品現物買賣，由原告提供既有之加油票、加油券予採購機關
    ，而並未涉及商品訂製、生產等程序，且非須長期提供勞務
    之工程承攬，既未有增添人力之必要，亦無增加工作機會，
    是應與前揭政府採購法與原住民族工作保障法立法意旨所欲
    規範之情形有別，應無前揭規定之適用，始符其立法意旨。
    況硬性要求廠商於數日之履約期間內招募、僱用原住民族員
    工，則將因所需招募者均為臨時性質，不僅恐造成招募上之
    困難，徒增廠商困擾，且亦難達到原住民族工作保障法第1
    條所定促進原住民就業、保障原住民工作權及經濟生活之立
    法目的，實屬有害而無益。前揭5 項採購實際上均由該二地
    區之加油站執行履約事宜，若有所謂影響，亦僅影響該二地
    區加油站之人力需求及工作機會，且上開二地區之6 家加油
    站均以各自之統一編號營業、開立發票，各自向稅捐單位申
    報銷售額與稅額，足見該等加油站均為獨立營業之單位，是
    縱認本件5 採購案中單純之現物買賣應適用前揭政府採購法
    及原住民族工作保障法之規定，亦應以上開二地區之加油站
    為履約單位計算員工人數，始為恰當。而上開二地區之加油
    站員工均未逾100 人，尚未逾政府採購法第98條及原住民族
    工作保障法第12條所規定之人數，是應無須依該二法規定繳
    納代金。又縱以原告公司整體觀之，原告公司之主要營業項
    目為紡織、染整及化學纖維製造、販賣，而經營加油站販賣
    油品僅為十餘種營業項目之其中一項，與油品販賣有關之員
    工約為1,200 餘人，僅佔原告公司總員工數約5 分之1 ，其
    餘部分均為與油品販賣事業毫無相關之紡織、染整等部門員
    工。況因時代進步，企業經營型態之改變，目前國內許多大
    型企業、公司均採多角化經營，除其原本所營之主要項目外
    ，尚跨足其他與本業毫無相關之業務，倘因該公司某項小部
    分營業項目取得政府採購，卻須以公司所有部門之全體員工
    計算僱用原住民員工比例，豈非與公平正義相悖，並與比例
    原則有違。又此類爭議早已存在許久，行政院更於去年度及
    今年度分別提出「政府採購法第98條條文修正草案」及「原
    住民族工作權保障法部分條文修正草案」，足見系爭二法確
    有許多瑕疵，實須檢討修正。再退步言，縱認原告有所謂違
    反政府採購法與原住民族工作權保障法之情事（原告否認之
    ），惟原告於系爭5 項採購履約期間應僅為1 年又18日，原
    處分關於履約期間之計算，實有違誤甚明。另查，原告公司
    就系爭5 項得標之採購，其契約金額總和僅約4,500,000 元
    ，而原告公司所能獲得之毛利總和僅約360,000 元，被告竟
    以原處分命原告應繳納高於契約金額總和逾2 倍及毛利總和
    將近30倍，金額高達9,282,240 元之代金，顯然不符比例原
    則。此外，原告公司曾多次對外招募原住民員工，並曾參加
    各縣市政府所舉辦之勞工徵才活動，其中多場係專為原住民
    所舉辦或於原住民居住地區之招募活動，然均因無人報名致
    原告公司未能順利招募。準此，原告公司未能順利招募原住
    民員工實非完全可歸責於原告公司，然被告未通盤審酌，未
    考量原告未能符合規定之實際原因，即命原告應繳納鉅額之
    代金，顯然過於苛刻。為此，原告依據行政訴訟法第4 條第
    1 項規定提起本件撤銷訴訟，求為判決如聲明所示。
二、被告則以：本件原告所標得之5 件油品加油票採購案等均屬
    採購法財物買受範圍，且法律未拘束或限制原告僱用原住民
    之職務類別，原告應就內部人事編制及職務類缺於投標前自
    行考量風險損益，此亦與一般大眾對於有投得標資格者之合
    理期待無違。另政府採購法第98條等規定，已明訂員工總人
    數逾100 人以上之得標廠商於履約期間之僱用義務，及未足
    額僱用之繳納代金義務，係屬立法者斟酌事項，顯見立法者
    希冀透過政府採購案提供弱勢族群更多就業機會，並未區分
    採購標案之類型、特性，亦未涉及增添人力與否及履約期間
    長短，故足額僱用原住民或未足額僱用繳納代金等方式均係
    以促進原住民族就業為最大目的，是原告指稱非為妥適。況
    行政院公共工程委員會已公告各單位及各縣市政府本法之施
    行，並諭示得標廠商未依規定足額進用原住民者，應繳納代
    金，並刊登於政府採購公報。是得標廠商標得政府採購案始
    有依法定比例足額僱用原住民之義務，原告實不得以其未注
    意自身權益而指摘被告之行政行為徒增其困擾或稱該法執行
    對原住民權益之保障有害而無益，於法無據。按政府採購法
    第98條及原住民族工作權保障法第12條規定，依政府採購法
    得標之廠商於國內員工總人數逾百人者，應於履約期間僱用
    身心障礙者及原住民。另依政府  採購法施行細則第107 條
    第1 項規定，法律已明文以得標廠商每月一日之加保人數作
    為僱用原住民比例計算之基礎，非以實際執行人數或營業項
    目人數作為計算基礎，原告所稱於法無據。又立法機關為確
    保人民財產權，並兼顧他人自由與公共利益之維護，得在符
    合憲法第23條比例原則之範圍內，制定法律或明確授權行政
    機關訂定法規命令。審諸原住民就業代金於立法之初，即希
    冀透過政府採購方式給予弱勢團體更多就業機會，特課與達
    一定規模得標廠商僱用原住民之公法上義務；另手段係以代
    金繳納取代未足額僱用原住民之法律效果，且立法設計上以
    最低基本工資作為代金之計算基準，並規定國內員工總人數
    逾100 人之廠商於履約期間內方具此等義務，已屬侵害最小
    ；又原處分之目的係以扶助原住民就業，手段係課與僱用原
    住民或繳納代金之義務，手段有助於目的之達成。準此，僱
    用原住民義務之規範實質上合乎比例原則之三內涵，原告之
    主張並無理由。標案序號1 之履約交貨期間係自決標日起10
    天內交清至91年12月12日止，招標機關提供之履約起始日亦
    為決標日91年12月02日，蓋因其提前履約完成，有驗收紀錄
    在案，故履約期間為「91年12月02日至91年12月11日」。至
    標案序號4 、5 均為序號2 履約期間「92年1 月1 日至92年
    12月31日」所含括，故不另計。另序號5 契約明文履約期限
    係自決標次日起30天內交清至93年8 月20日止，其決標日為
    93年7 月21日，提前履約完成日為93年8 月3 日，故履約期
    間為「93年7 月22日至93年8 月3 日」，故被告計算履約期
    間並無違誤可言。依原住民族工作權保障法第24條第2 項及
    政府採購法施行細則第108 條第2 項規定，法規並未賦予被
    告對於計算代金標準有裁量空間，即當法律規定之特定構成
    要件事實存在時，即應為特定法律效果之行為，並無權選擇
    作為或不作為，或選擇作成不同法律效果之處分，係屬於羈
    束處分，並無多種合目的之措施可選擇，是無上開比例原則
    之適用。故廠商依政府採購法得標者，依法即負有僱用法定
    比例原住民或繳納代金之義務，不得因未注意自身權益而稱
    致重大損失，況被告並無裁量或減免代金數額之權限，自不
    得以其獲利與否作為免除僱用義務或繳納代金之理由，與法
    尚有未洽。得標廠商違反法律上應僱用原住民之義務者，依
    原住民族工作權保障法第12條、政府採購法第98條等規定應
    向原住民族綜合發展基金之就業基金繳納代金，係國家為一
    定政策目標之需要，對於有特定關係之國民所課徵之公法上
    負擔，並限定其課徵所得之用途，性質上屬於特別公課，故
    對於依採購法得標達一定規定之廠商此等具有特定關係之人
    ，就依其未足額僱用人數及採購案履約期間為計算，所課徵
    之公法上負擔，並限定課徵所得之用途，不以故意、過失為
    要件，究與行政罰有別。是凡合於法規構成件者，不問故意
    或過失，均依法負有僱用原住民或繳納代金之義務等語，資
    為抗辯。
三、上開事實概要欄所述之事實，除後列之爭點事項外，其餘為
    兩造所不爭執，並有原處分書、勞工保險局96年2月9日保承
    工字第09610038180 號函、中華電信公司臺灣中區電信分公
    司臺中營運處95年10月17日臺中總字第95A5200096號函、被
    告95年12月19日原民衛字第0950041371號處分書、採購投標
    廠商資格證件審查表、雲林縣斗六市公所採購合約、財物採
    購契約、招標投標及契約文件、開標決標紀錄、減價標單、
    投標標價清單、雲林縣斗六市公所購置定製財物補充說明書
    、投標廠商說明書、原告91年12月9 日切結書、中華電信公
    司雲林營運處材料採購契約、材料驗收紀錄/ 報告、請款單
    據、政府採購履約期間內僱用原住民人數未達法定標準及應
    繳納代金一覽表、原告得標案件之各個履約期間表、營業人
    銷售額及稅額申報書、行政院公共工程委員會90年11月13日
    工程企字第90044255號令、中華電信雲林營運處辦理原告購
    案資料、國庫機關專戶存款收款書、原告油品事業部現有原
    住民人數表、統一發票、中華電信南臺中營運處總務科庶務
    辦理標案明細表、雲林縣政府營利事業登記證、90年11月至
    93年8 月應補繳代金明細表、油品公開招標交易金額及毛利
    計算表、公司基本資料查詢表等件分別附分別附原處分卷、
    訴願卷及本院卷可稽，為可確認之事實。
四、歸納兩造之上述主張，本件爭執之重點厥為：系爭採購案有
    無政府採購法第98條及原住民族工作權保障法第12條第1 項
    、第3 項規定之適用？該等條文中「國內員工總人數」應如
    何計算？被告對系爭採購契約履約期間之認定有無錯誤？被
    告將代金重行核算為9,282,240 元是否正確？有無違反公平
    正義及比例原則？茲分述如下：
（一）按憲法增修條文第10條第12項規定：「國家應依民族意願
      ，保障原住民族之地位及政治參與，並對其教育文化、交
      通水利、衛生醫療、經濟土地及社會福利事業予以保障扶
      助並促其發展，其辦法另以法律定之。對於澎湖、金門及
      馬祖地區人民亦同。」基於上開憲法增修條文所規定之基
      本國策，立法院分別於87年5 月27日及90年10月31日制訂
      政府採購法第98條規定：「得標廠商於其國內員工總人數
      逾一百人者，應於履約期間僱用身心障礙者及原住民，人
      數不得低於總人數百分之二，僱用不足者，除應繳納代金
      ，並不得僱用外籍勞工取代僱用不足額部分。」及原住民
      族工作權保障法第12條第1 項、第3 項規定：「依政府採
      購法得標之廠商，於國內員工總人數逾一百人者，應於履
      約期間僱用原住民，其人數不得低於總人數百分之一。…
      得標廠商進用原住民人數未達第一項標準者，應向原住民
      族綜合發展基金之就業基金繳納代金。」以促進原住民就
      業，保障原住民工作權及經濟生活（原住民族工作權保障
      法第1 條之立法目的參照）。依據上開條文，員工總人數
      逾100 人以上之得標廠商，應於履約期間僱用原住民，其
      人數不得低於總人數1%，否則應向原住民族綜合發展基金
      之就業基金繳納代金。此項有關得標廠商於履約期間僱用
      一定比例原住民之限制，係為促進原住民就業，保障原住
      民工作權及經濟生活之考量所為之特別規定，屬立法裁量
      範圍。
（二）次按，「依憲法第二十三條之規定，國家對於人民之自由
      及權利有所限制，固應以法律定之。惟法律對於有關人民
      權利義務之事項，不能鉅細靡遺，一律加以規定，其屬於
      細節性、技術性者，法律自得授權主管機關以命令定之，
      俾便法律之實施。行政機關基於此種授權發布之命令，其
      內容未逾越授權範圍，並符合授權之目的者，自為憲法之
      所許。」為司法院釋字第360 號解釋所闡釋明確。查政府
      採購法施行細則第107 條規定：「本法第九十八條所稱國
      內員工總人數，依身心障礙者保護法施行細則第十二條第
      一項規定辦理；所稱履約期間，自訂約日起至廠商完成履
      約事項之日止。依本法第九十八條計算得標廠商於履約期
      間應僱用之身心障礙者及原住民之人數時，各應達國內員
      工總人數百分之一，並均以整數為計算標準，未達整數部
      分不予計入。」同法施行細則第108 條規定：「得標廠商
      僱用原住民之人數不足前條第二項規定者，應於每月十日
      前依僱用人數不足之情形，向原住民中央主管機關設立之
      原住民族就業基金專戶，繳納上月之代金。前項代金之金
      額，依差額人數乘以每月基本工資計算；不足一月者，每
      日以每月基本工資除以三十計。」及身心障礙者保護法施
      行細則第12條第1 項前段規定：「本法第三十一條之各級
      政府機關、公、私立學校、團體及公、民營事業機構員工
      總人數之計算方式，以勞工保險局、中央信託局所統計各
      該機關、學校、團體或機構每月一日參加勞保、公保人數
      為準。…」分別為主管機關行政院公共工程委員會及內政
      部，基於政府採購法及身心障礙者保護法之授權所頒訂屬
      於細節性、技術性之法規命令，經核符合立法意旨及目的
      ，且未逾越母法所定之授權範圍及內容，行政機關於辦理
      相關事務時自可加以援用。
（三）本件原告於91年至93年間，依據政府採購法規定，標得系
      爭5 件採購案，為前開所確認之事實。雖原告主張「系爭
      5 項採購既均為單純之油品現物買賣，由原告於訂約後隨
      即提供現成既有之加油票、加油券予採購機關，其訂約至
      履約之期間皆甚為短暫，倘認此類履約期間僅數日之現物
      買賣亦須適用前揭政府採購法與原住民族工作保障法之規
      定，硬性要求廠商於數日之履約期間內招募、僱用原住民
      族員工，則將因所需招募者均為臨時性質，不僅恐造成招
      募上之困難，徒增廠商困擾，且亦難達到原住民族工作保
      障法第1 條所定促進原住民就業、保障原住民工作權及經
      濟生活之立法目的，故本件應無政府採購法第98條及原住
      民族工作保障法第12條規定之適用。」云云。但按，政府
      採購法第2 條規定：「本法所稱採購，指工程之定作、財
      物之買受、定製、承租及勞務之委任或僱傭等。」同法第
      7 條第2 項規定：「本法所稱財物，指各種物品（生鮮農
      漁產品除外）、材料、設備、機具與其他動產、不動產、
      權利及其他經主管機關認定之財物。」本件系爭採購之標
      的既分別為「無鉛汽油加油票」、「汽油券」及「高級柴
      油」，為生鮮農漁產品以外之物品，自屬上開政府採購法
      第2 條所規定之財物買受範圍，應有前揭政府採購法第98
      條、原住民族工作權保障法第12條第1 項、第3 項等規定
      之適用甚明。而上開規定明訂員工總人數逾100 人以上之
      得標廠商，有於履約期間之僱用一定比例之原住民及未足
      額僱用時應繳納代金等義務，係基於促進原住民就業，保
      障原住民工作權及經濟生活之考量所為之特別規定，為國
      家政策之具體化及法治化之結果，其條文既未區分採購標
      案之適用類型、特性，亦不論有無增添人力之必要或考量
      履約期間長短之問題，自不得恣意解釋，附加法律所無之
      限制，否則將無法落實該法律為促進原住民就業，保障原
      住民工作權及經濟生活之立法目的。原告之上節主張，以
      採購案履約期間長短及有無增添人力為必要，作為能否達
      成原住民族工作保障法第1 條所定立法目的之依據，顯然
      流於主觀及偏狹，委非可採。
（四）另按，關於依政府採購法得標之廠商，應於履約期間僱用
      原住民，人數不得低於總人數2%，僱用不足者，並應繳納
      代金，其僱用比例之計算係以「國內員工總人數」為基礎
      ，此觀上開政府採購法第98條之規定自明。而參酌前揭法
      律授權頒訂之政府採購法施行細則第107 條及身心障礙者
      保護法施行細則第12條第1 項前段規定，「國內員工總人
      數」之計算，係以勞工保險局所統計各該廠商每月1 日參
      加勞保人數為準。上開關於僱用原住民比例之計算基準，
      亦屬立法機關在考量如何落實促進原住民就業，保障原住
      民工作權及經濟生活之國家政策後所為之明文規定，事涉
      立法裁量之問題，其條文既未區分計算總人數之範圍是否
      以實際參與採購標案或與之相關者為限，自不得恣意附加
      法律所無之限制，否則將無法落實該法律為促進原住民就
      業，保障原住民工作權及經濟生活之立法目的。原告主張
      「前揭5 項採購實際上均由二地區之加油站執行履約事宜
      ，若有所謂影響，亦僅影響該二地區加油站之人力需求及
      工作機會，且上開二地區之6 家加油站均以各自之統一編
      號營業、開立發票，各自向稅捐單位申報銷售額與稅額…
      亦應以上開二地區之加油站為履約單位計算員工人數，始
      為恰當。而上開二地區之加油站員工均未逾100 人（履約
      單位即福懋鎮南加油站等5 家加油站員工總數亦未逾100
      人），尚未逾政府採購法第98條及原住民族工作保障法第
      12條所規定之人數，是應無須依該二法規定繳納代金。」
      「原告公司之主要營業項目為紡織、染整及化學纖維製造
      、販賣，而經營加油站販賣油品僅為十餘種營業項目之其
      中一項，與油品販賣有關之員工約為1,200 餘人，僅佔原
      告公司總員工數約5 分之1 ，其餘部分均為與油品販賣事
      業毫無相關之紡織、染整等部門員工。且按前揭所述政府
      採購法第98條及原住民族工作保障法第12條之立法意旨，
      在於考量廠商因採購得標致有增添人力之必要或增加工作
      機會，為保障原住民族之工作權，故規定保留其中一定比
      率予原住民族。…倘以公司其他與油品販賣毫無相關之部
      門員工加入計算原住民員工比例，與前揭法文之立法意旨
      亦有未合。」云云，俱屬原告個人主觀之見解，逾越法律
      所規定之範圍，難謂可取。況且，前揭關於僱用原住民比
      例之計算方式，早在原告參與系爭採購標案之前即有明文
      規定，原告參與政府採購案之投標，即應就其本身是否具
      有符合相關法令之能力，及於違反法令或執行上力有未逮
      時所應承擔之費用支出予以綜合考量，自行評估其風險損
      益，被告在原告未依規定於履約期間內僱用一定比例之原
      住民而對之課以代金，自難謂有何違反公平正義之情事。
（五）復按，行政程序法第7 條規定：「行政行為，應依下列原
      則為之︰一、採取之方法應有助於目的之達成。二、有多
      種同樣能達成目的之方法時，應選擇對人民權益損害最少
      者。三、採取之方法所造成之損害不得與欲達成目的之利
      益顯失均衡。」此即學理上所稱之「比例原則」。行政上
      之比例原則係國家為達特定目的而採取某一種方法或措施
      ，必須符合適當性、必要性及狹義比例原則，亦即係規範
      行政機關有多種合目的之措施時，需選擇侵害最小、與所
      欲達成之目的比例相當。依前揭原住民族工作權保障法第
      12條第1 項、第3 項、第24條第2 項、第3 項、政府採購
      法施行細則第107 條、第108 條、身心障礙者保護法施行
      細則第12條第1 項前段規定內容，並未賦予被告對於追繳
      代金的要件、計算代金之標準有任何裁量空間。亦即當法
      律規定之特定構成要件事實存在時，即應為特定法律效果
      之行為，並無權選擇作為或不作為，或選擇作成不同法律
      效果之處分，係屬於羈束處分，並無多種合目的之措施可
      選擇，故本件並無上開比例原則之適用問題。而廠商依政
      府採購法得標者，依法即負有僱用法定比例原住民或繳納
      代金之義務，而繳納代金係僱用法定比例原住民義務之替
      代，亦係促進原住民就業，保障原住民工作權及經濟生活
      之方法之一，原告訴稱系爭代金已對其權益造成重大損失
      云云，即有誤會。況被告並無裁量或減免代金數額之權限
      ，亦不得以其獲利與否作為免除僱用義務或繳納代金之理
      由。至於原告訴稱「此類爭議早已存在許久，行政院更於
      去年度及今年度分別提出『政府採購法第98條條文修正草
      案』及『原住民族工作權保障法部分條文修正草案』，足
      見系爭二法確有許多瑕疵，實須檢討修正。」一節，事涉
      修法問題，縱認現行法規有待修正，在法律未修正之前，
      被告據此作成處分尚難認有何違法之處。
（六）再者，政府採購法第98條及原住民族工作權保障法第12條
      第1 項所規定之履約期間，係指自訂約日起至廠商完成履
      約事項之日止之期間而言，為政府採購法施行細則第107
      條所明訂。又上開政府採購法第98條及原住民族工作權保
      障法第12條第1 項規定所規範者，既係得標廠商應於政府
      採購法第2 條所規定之各項採購契約履約期間內僱用一定
      比例的原住民之行政法上義務，則對於政府採購法施行細
      則第107 條所定之「訂約日」，自應解為各項採購契約可
      得履行之始日，而不應拘泥在形式上之書面契約之簽約日
      ，否則將無法達成上開法律所欲規範之目的。本件原告所
      得標之系爭採購案，其中中華電信股份有限公司雲林營運
      處之「無鉛汽油加油票（面額100 元）7,000 張」標案部
      分之簽約日雖為91年12月6 日（參見原處分卷第434 頁）
      ；另同處之「無鉛汽油加油票（面額50元）2,280 張」標
      案部分之簽約日為93年7 月23日（參見原處分卷第438 頁
      ），然前者契約書之交貨期限係載明：「自決標日起十天
      內交清」，後者契約書之履約期限則載明：「自決標次日
      起30天內交清」，有各該契約書附卷可稽。是以，被告以
      上開二契約之決標日91年12月2 日或決標日之次日93年7
      月22日為政府採購法施行細則第107 條所定之「訂約日」
      ，據以計算本件原告所應繳納之代金，揆諸前揭說明，即
      無不合。此外，就雲林縣斗六市公所之「斗六市清潔隊高
      級柴油採購」、中華電信股份有限公司南臺中營運處之「
      汽油券」及雲林營運處之「無鉛汽油加油票（面額100 元
      ）1,130 張」標案部分，被告所為有關履約期間之認定（
      前者為92年1 月1 日至92年12月31日，中者為92年3 月21
      日至92年3 月27日，後者為92年8 月19日至92年8 月27日
      ），與原告所主張者一致，為兩造供明在卷。其中中者及
      後者為前者之履約期間「92年1 月1 日至92年12月31日」
      所含括，故不另計。從而，原告訴稱被告對於本件履約期
      間之計算實有違誤一節，亦有誤解，委非可採。
（七）末查，有關得標廠商違反法律上應僱用原住民之義務者，
      依原住民族工作權保障法第12條、政府採購法第98條等規
      定，應向原住民族綜合發展基金之就業基金繳納代金，係
      國家為一定政策目標之需要，對於有特定關係之國民所課
      徵之公法上負擔，並限定其課徵所得之用途，性質上屬於
      特別公課。而本件已開徵代金部分之費率類別，既由主管
      機關依預算法之規定，設置單位預算「原住民族綜合發展
      基金」加以列明，編入中央政府年度總預算，經立法院審
      議通過後實施，且主管機關徵收後，妥為管理運用，符合
      立法所欲實現之輔導原住民就業政策目標，參酌司法院釋
      字第426 號解釋意旨，即與憲法尚無違背。又特別公課之
      性質究與行政罰有別，無涉可責性或歸責性，故僅需得標
      廠商符合法律所規定之構成要件，即負有繳納代金之義務
      ，不問是否有故意或過失。因此，原告訴稱「原告公司曾
      多次對外招募原住民員工，並曾參加各縣市政府所舉辦之
      勞工徵才活動，其中多場係專為原住民所舉辦或於原住民
      居住地區之招募活動，然均因無人報名致原告公司未能順
      利招募。」云云，即不得作為解免其繳交代金之事由。
五、綜上所述，被告依據勞工保險局按月提供原告公司投保人數
    資料核對結果，認原告於標得系爭採購案之履約期間，其國
    內僱用員工總人數已逾100 人，卻未於履約期間內僱足原住
    民名額達國內員工總人數1%，乃依原住民族工作權保障法第
    12條第1 項、第3 項、第24條第2 項等規定，以原處分按月
    向原告追繳原住民就業代金合計9,282,240 元，核其認事用
    法均無違誤，訴願決定予以維持，亦無不合，原告仍執前詞
    及個人主觀之見解，請求撤銷原處分關於命原告繳納代金部
    分及訴願決定，為無理由，應予駁回。
六、兩造其餘陳述於判決結果不生影響，無庸一一論列，併予敘
    明。
據上論結，本件原告之訴為無理由，爰依行政訴訟法第98條第1
項前段，判決如主文。
中    華    民    國    97    年    5     月    27    日
                       臺北高等行政法院第一庭
                           審判長法  官  王立杰
                                 法  官  周玫芳
                                 法  官  劉錫賢
上為正本係照原本作成。
如不服本判決，應於送達後20日內，向本院提出上訴狀並表明上
訴理由，如於本判決宣示後送達前提起上訴者，應於判決送達後
20日內補提上訴理由書（須按他造人數附繕本）。
中    華    民    國    97    年    5     月    27    日
                                 書記官  林佳蘋


司法院資訊處製作；財團法人民間司法改革基金會備份。
